【裁判字號】    90,上易,599
【裁判日期】    891213
【裁判案由】    公共危險
【裁判全文】
臺灣高等法院刑事判決                              九十年度上易字第五九九號
    上  訴  人  臺灣桃園地方法院檢察署檢察官
    被      告  甲○○
    選任辯護人  丁中原
                陳玉玲
右上訴人因被告公共危險案件，不服臺灣桃園地方法院八十九年度易字第九七八號，
中華民國八十九年十二月十三日第一審判決（聲請簡易判決處刑案號：臺灣桃園地方
法院檢察署八十八年度偵字第五０七六號）提起上訴，本院判決如左：
    主  文
上訴駁回。
    理  由
一、公訴意旨略以：甲○○於民國 (下同)八十八年二月十五日中午十一時許，至桃
    園縣中壢市過嶺里四鄰十五之一二三號其兄李炎昌所經營之工廠祭拜，使用香燭
    及燃燒紙錢，不慎引發火警，失火燒燬現供人使用之建築物，並延燒桃園縣中壢
    市過嶺里四鄰十五之一二四號及十五之一二五號及十五之一二九號。案經桃園縣
    警察局中壢分局移送，因認甲○○涉有刑法第一百七十三條第二項失火燒燬現供
    人使用之建築物罪嫌。
二、按犯罪事實應依證據認定之，無證據不得推定其犯罪事實；又不能證明被告犯罪
    者，應諭知無罪之判決；刑事訴訟法第一百五十四條、第三百零一條第一項分別
    定有明文。又犯罪事實之認定，應憑真實之證據，倘證據是否真實尚欠明確，自
    難以擬制推測之方法，為其判斷之基礎；而認定犯罪事實之證據係指足以認定被
    告確有犯罪行為之積極證據而言，該項證據自須適合於被告犯罪事實之認定，始
    得採為斷罪資料（最高法院五十三年著有臺上字第六五六號、二十九年上字第三
    一○五號判例參照）。且刑事訴訟上證明之資料，無論其為直接或間接證據，均
    須達於通常一般之人均不致有所懷疑，而得確信其為真實之程度，始得據為有罪
    之認定，若其關於被告是否犯罪之證明未能達此程度，而有合理懷疑之存在，致
    使無從形成有罪之確信，根據「罪證有疑，利於被告」之證據法則，即不得遽為
    不利被告之認定（最高法院七十六年度臺上字第四九八六號判例參照）。其以情
    況證據（即間接證據）斷罪時，尤須基於該證據在直接關係上所可證明之他項情
    況事實，本乎推理作用足以確證被告有罪，方為合法，不得徒憑主觀上之推想，
    將一般經驗上有利被告之其他合理情況逕予排除（最高法院三十二年上字第六十
    七號判例參攷）。
三、公訴人認被告甲○○涉有刑法第一百七十三條第二項失火罪嫌，無非以桃園縣中
    壢市過嶺里四鄰十五之一二三號、十五之一二四號、十五之一二五號及十五之一
    二九號於八十八年二月十五日下午一時四十許發生火災、卷附之火災現場照片三
    十二幀、桃園縣消防局火災原因調查報告書及被告於偵查中供稱曾於同日上午十
    一時許至桃園縣中壢市過嶺里四鄰十五之一二三號，其兄之工廠內祭拜並於工廠
    外燒紙等為其論據。
四、訊據被告否認有何失火燒燬現供人使用建築物之犯行，辯稱：「我於當日中午十
    一時，有在工廠大門口，外面有拜拜，且有燒紙錢，另我有在工廠裏面拜『地祗
    主』，但只有用香拜沒有用蠟燭，我在中午十二點半就離開，離開前我有用水將
    紙錢澆熄才離開。」、「當時拜拜我沒有用蠟燭，但有用香插在供品上，且離開
    前已將香丟在金爐裡並用水澆熄。」、「本件火災不是因我祭拜所引起的，應該
    另有原因。」、「火災與我無關。」、「當時燒金紙都在金爐內燒」、「當時我
    有用附近的鐵門的水管澆熄才離開。」 等語。
五、經查：
    本件火災現場經桃園縣消防局派員現場勘驗，並據以製作火災原因調查報告書認
    定：「起火處之研判：(一)勘查十五之一二三號燒燬情形：檢視位於十五之一二三
    號內部物品燒燬、機器、鋼骨、牆壁受熱、變色、彎曲、塌陷及火流延燒路徑之
    情形，以前側較後側為嚴重，顯示火在十五之一二三號前側燒的時間較久、燒的
    較劇烈；(二)勘查十五之一二三號前側燒損情景：檢視位於十五之一二三號前側內
    部物品燒燬、機器、鋼骨牆壁受熱、變色、彎曲、塌陷及火流延燒路徑之情形，
    以東北端較東南端為嚴重，顯示火在十五之一二三號前側東北端燒的時間較久、
    澆的較劇烈。綜合以上所述研判起火處是在十五之一二三號前側東北端處。」、
    「 (發火源)經勘查暨清理起火處未發現有任何引火物。」、「起火原因之研判
    ：(一)勘查起火處未發現有自燃物及其它揮發性物質；(二)根據甲○○先生之談話筆
    錄略以：『我離開公司時有將大門關閉。』及『火災發生前後沒有發現可疑人、
    事、物』暨根據游文通先生之談話筆錄略以『沒有看見可疑之人在火災現場。』
    復詢問最先到達現場搶救之人員皆謂十五之一二三號門窗都是關閉的，經檢視十
    五之一二三號門窗均為關閉狀態，故似應排除外人進入引火之可能性。(三)勘查起
    火處未發現有電源線、電源插座及使用電器之情形，暨根據甲○○先生之談話筆
    錄略以：『工廠內部大電源都均已關閉。』及詢問最先到達現場搶救之人員皆謂
    ，十五之一二三號電源為關閉狀況，故似應排除使用電力不慎引火之可能性；(四)
    根據甲○○先生之談話筆錄略以：『火災發生當日上午大約十一時二十分左右到
    達該處。大約十二時三十分左右離開。』及『我到達珔鐿公司後就開始拜拜。在
    大門內約一公尺處拜大門及在工廠正中間拜地基主。然後在大門外約二公尺處燒
    金紙。等金紙燒完收拾完供品後離開珔鐿公司。』經勘查暨清理現場發現十五之
    一二三號門口約二公尺遺留有一個金爐，並於金爐內發現有未燒盡之紙錢，又於
    門口內側約一公尺處發現留有一張嚴重被火燒燬之擺設供品桌子足證明甲○○當
    時確實有至珔鐿公司拜拜，經查起火處與拜拜地點又相吻合且與火災發生時間又
    非常的接近，復檢視起火處又未發現有自燃物或其它揮發性物質、電線、電器用
    品等引火物，故起火原因不排除敬神拜拜使用香燭及燃燒紙錢不慎引起火之可能
    性。綜合以上所述研判起火原因以敬神拜拜使用香燭及燃燒紙錢不慎引火之可能
    性較大。」等情，有桃園縣消防局八十八年三月六日製作之火災原因調查報告書
    及現場照片三十二幀在卷足稽（見偵查卷第六頁、笫七頁、第二十七頁至第三十
    四頁）。惟查：
    (一)被告於八十八年二月十五日上午十一時許，因農曆除夕前之故，前往桃園縣中
      壢市過嶺里十五之一二三號其兄所經營之珔鐿塑膠公司工廠祭拜，僅隨身僅攜
      帶水果供品、香及紙錢，並無攜帶香燭，被告祭拜時係將香、供品與紙錢分開
      ，香與供品放在工廠內供桌上，祭拜完後，將香與紙錢放置大門外香爐內焚化
      ，並以水澆熄未燃燼之紙錢，始離開現場，除被告於偵查、原審及本院審理中
      迭次供承外，證人林淑美於原審亦證稱：「 (問：八十八年二月十五日是否與
      被告一同至中壢市過嶺里四鄰一五之一二三號工廠？)有。」、「(問：有帶何
      物祭拜？)水果、香、紙錢並沒有帶香燭。」、「(問：當時在何處祭拜及燒紙
      錢？）在工廠靠近大門內，而紙錢是放在金爐內燒，而金爐是放在大門外。」
      、「 (問：祭拜完後金爐如何處理？)就放在外面。且我先生 (指被告)有用水
      將紙錢澆熄，我們才離開。」、「（你們離開時時間為何？）大約中午十二點
      多。」等語（見原審卷第二十三頁）等語。由是觀之，被告及證人林淑美均指
      稱：被告並未用香燭祭拜，亦無證據足以證明被告當日有用香燭祭拜，是該火
      災原因調查報告書所述「不排除拜拜使用香燭不慎所引火之可能性」部分，係
      屬臆測之詞，不足採信。
    (二)本件發生火災之工廠坐向為坐西朝東，大門開在東側（見偵查卷第三十二頁相
      片１９、２０、２１、２２），被告係於當時中午十二時許，在距離大門外側
      二公尺處置放香爐並燃燒紙錢（見偵查卷第三十三頁正面相片２６、反面相片
      ２７、２８），而中央氣象局桃園農改場偵測站紀錄表顯示：是日中午十二時
      許之風向為北西風，風速為每秒公尺在三‧六至四‧八之間（見原審卷第十六
      頁所附之氣象紀錄表影本），依上開風向及風速，縱然香爐內有未燒燼之紙錢
      ，亦無可能吹進工廠內側之可能，況工廠之鐵門已關閉，鑑定證人即前往勘驗
      之桃園縣消防局火災調查課課長葉恆豐於原審亦指稱：「（問：根據目擊證人
      所述，火災發生之時間發生在下午一點四十分，而被告稱他十二點半離開，且
      當時風向是吹北西風，有無可能紙錢飛入工廠悶燒所造成的？）不可能，因當
      時鐵門已關閉，應該是香或點蠟燭不慎所引起的。」等語（見原審卷第四十頁
      、第四十一頁），從而本件火災發生之原因，亦應排除係被告燃燒紙錢不慎所
      引起之可能性。
    (三)又火災原因調查報告書中「起火原因之研判(二)：經檢視十五之一二三號門窗均
      為關閉狀態：」，惟觀諸該工廠前側大門上方有二處抽風口，工廠後側窗戶因
      置放空壓機之管線通過（見原審卷第十七頁、第十八頁照片三、四），故門窗
      無法關閉，是火災調查報告書中認定「門窗均為關閉狀態」部分，亦與事實不
      符。
    (四)再被告辯護人於原審當庭提示火災現場編號Ａ及編號Ｂ之照片二幀（見原審卷
      第四十四頁），請鑑定證人葉恆豐指認，經鑑定證人葉恆豐指述：「Ａ照片較
      嚴重。」（見原審卷第四十一頁），惟編號Ａ之照片拍攝地點為工廠後側，而
      編號Ｂ之照片拍攝地點為工廠前側，若如證人葉恆豐所指述，照片編號Ａ（工
      廠後側）燒燬較照片編號Ｂ（工廠前側）嚴重，則與火災原因調查報告書所述
      「：前側較後側嚴重：」有所扞格。
    綜上所述，本件火災發生之原因，並無確切之證據足以證明係由被告祭拜或燃燒
    紙錢所引起，此外復查無其他積極之證據足以證明被告有何公訴人所指之犯行，
    揆諸首揭法條及判例之意旨，不能證明被告犯罪，自應為無罪之諭知。
六、原審以不能證明被告犯罪而為無罪之諭知，經核並無不合，檢察官上訴猶以「本
    件起火處與被告所稱拜拜之地點相符，與發生火災之時間亦非常接近，經桃園縣
    消防局勘驗現場結果，研判排除其他原因，而認定係敬神拜拜使用香燭及燃燒紙
    錢不慎引火之可能性較大，有桃園縣消防局製作之火災原因調查報告書及現場照
    片三十二幀在卷可稽。原審竟以被告所辯稱：『拜拜後，將香與紙錢放置大門外
    香爐內焚化，並以水澆熄未燃盡之紙錢，始離開現場」，毫無佐證之詞，有違經
    驗法則」、「又中央氣象局所提供之風向紀錄，僅屬大方向，仍會因地形地貌及
    建物之影響路而改變，原審據以推測無吹進工廠內側之可能，亦屬擅斷。」等情
    ，指摘原判決不當，請求將原判決撤銷改判云云，惟查：桃園縣消防局製作之火
    災原因調查報告書認定之起火原因，並不可採，已如前述，而被告前開辯解部分
    ，與證人林淑美證述之情節相符，並非毫無佐證，再公訴人所謂「風向會因地形
    地貌及建物之影響路而改變」部分，並未提出相關佐證，屬推測之詞，不可採信
    ，綜上，檢察官之上訴為無理由，應予駁回。
據上論斷，應依刑事訴訟法第三百六十八條，判決如主文。
本案經檢察官呂丁旺到庭執行職務。
中      華      民      國      九十      年      三    月    三十      日
                              臺灣高等法院刑事第二十四庭
                                  審判長法  官  陳  貽  男
                                        法  官  王  炳  梁
                                        法  官  李  世  貴
右正本證明與原本無異。
不得上訴。
                                        書記官  魏  汝  萍
中      華      民      國      九十      年      四    月    二       日


司法院資訊處製作；財團法人民間司法改革基金會備份。
